臺灣彰化地方法院民事判決
109年度訴字第1313號
原      告  陳耀愷  
訴訟代理人  廖慧儒律師
            陳忠儀律師
被      告  謝裕偉  
上列當事人間請求確認抵押權不存在等事件，本院於民國110年9
月9日言詞辯論終結，判決如下：
    主      文
原告之訴駁回。
訴訟費用由原告負擔。
    事實及理由
一、原告主張：
（一）原告於民國108年7月2日為向被告借款新臺幣（下同）1,0
      00萬元，遂於108年7月5日以原告所有之彰化縣○○鄉○○段0
      00地號土地及同段55建號建物（即門牌號碼彰化縣○○鄉○○
      村○○巷000弄00號，房屋稅籍編號：00000000000號；下合
      稱系爭不動產）設定登記擔保債權總金額為1,000萬元之
      最高限額抵押權（下合稱系爭抵押權）予被告，並同時簽
      發票據號碼：SR478402號、發票日：108年7月2日、票面
      金額：500萬元、到期日：109年7月2日之本票（下稱系爭
      本票）交給被告，以作為借款之擔保。但被告嗣於109年7
      月2日擔保債權確定期日前並未交付任何借款給原告，亦
      未委由訴外人陳致達、羅培碩交付借款1,000萬元或350萬
      元給被告，則系爭抵押權所擔保之債權自不存在，且依民
      法第881條之12第1項第1款之規定，已於109年7月2日轉為
      普通抵押權之系爭抵押權，基於抵押權之從屬性，系爭抵
      押權亦因失所附麗而同不存在，故原告請求確認系爭抵押
      權及所擔保之債權均不存在，及依民法第767條之規定，
      請求被告塗銷系爭抵押權之設定登記。
（二）倘認陳致達、羅培碩有受被告之委託而曾交付借款給原告
      ，則系爭抵押權所擔保之債權應亦只及於原告有收受借款
      之範圍，故原告另請求確認系爭抵押權所擔保之債權於超
      過被告所交付之借款金額部分並不存在。
（三）並聲明：
　 1、確認被告就原告所有之系爭不動產所設定之系爭抵押權及
      所擔保之債權均不存在。
　 2、被告應將系爭抵押權之登記予以塗銷。　
二、被告抗辯：
（一）陳致達、羅培碩為不動產二胎投資之仲介，兩造經由陳致
      達、羅培碩之介紹，於108年7月2日簽訂借款契約書，約
      定由被告借款350萬元給原告，並以原告所設定、簽發之
      系爭抵押權、系爭本票作為借款之擔保；又因原告表示以
      現金方式交付借款及不需要簽收據，被告乃於先扣除利息
      12萬6,000元後，在108年7月5日自玉山銀行板新分行提領
      337萬4,000元交給陳致達、羅培碩，並委由陳致達、羅培
      碩代被告交付借款337萬4,000元給原告。嗣因原告從借款
      起迄今只給付利息合計21萬元給被告，且於109年7月2日
      借款期間屆滿後亦未返還借款350萬元，故被告只好以系
      爭抵押權聲請裁定拍賣系爭不動產及持系爭本票聲請本票
      裁定。
（二）原告於109年8月13日有主動傳送訊息給被告，表示要去銀
      行借錢來還被告，足認原告確有從陳致達、羅培碩拿到借
      款350萬元，只是借款金額不如原告所預期之1,000萬元而
      已；又依民間借貸常理，債務人所簽發之本票金額必定會
      大於或等於借款金額，故原告以票面金額500萬元之系爭
      本票擔保兩造間之借款350萬元，屬於合理之擔保債權範
      圍；另系爭抵押權雖為擔保債權總金額1,000萬元之最高
      限額抵押權，惟系爭不動產之市場行情約為350萬元至400
      萬元，故被告才會借款350萬元給原告，並非原告設定擔
      保債權總金額1,000萬元之系爭抵押權，原告即可向被告
      借得借款1,000萬元。
（三）系爭抵押權為系爭不動產之第2順位抵押權，陳致達、羅
      培碩在與原告協商兩造間之借款350萬元擔保事宜時，原
      告為向陳致達、羅培碩保證系爭不動產之第1順位抵押權
      實際上並無存有國泰世華商業銀行之債權600萬元，遂於
      借款契約書上特別載明系爭不動產「皆無任何設定」，並
      將原告所有之另17宗土地設定抵押權給陳致達以作為擔保
      ；嗣因原告向被告表示「要塗銷前揭所設定給陳致達之17
      宗土地抵押權，才願意返還借款350萬元」，被告乃才請
      陳致達、羅培碩將前揭所設定給陳致達之17宗土地抵押權
      予以塗銷，但原告嗣仍不願返還借款350萬元及所積欠之
      利息。
（四）綜上，原告請求確認系爭抵押權及所擔保之債權均不存在
      及請求被告塗銷系爭抵押權之設定登記，並無理由；並聲
      明：原告之訴駁回。　　　　　
三、兩造不爭執之事實（見本院卷第284、285頁）：
（一）原告為借款，曾於108年7月2日簽發系爭本票，並由訴外
      人將系爭本票轉交給被告以作為借款之擔保。
（二）原告為系爭不動產之所有權人（權利範圍：全部），嗣原
      告於108年7月5日以系爭不動產設定登記系爭抵押權予被
      告《依土地登記謄本所示，擔保債權總金額：1,000萬元，
      擔保債權確定期日：109年7月2日，擔保債權種類及範圍
      ：擔保債務人對抵押權人現在（包括過去所負現在尚未清
      償）及將來在本抵押權設定契約書所定最高限額內所負之
      債務，包括借款、墊款、票據、保證、遲延利息及違約金
      ，清償日期：無約定，利息（率）：年息20%，遲延利息
      （率）：年息20%，違約金：每日借款總金額之萬分之10
      計算至清償日止》。
（三）本院卷第105頁為原告於109年8月13日傳送給被告之簡訊
      紀錄。
（四）本院卷第127、129、143頁為兩造間之LINE訊息紀錄。
（五）本院卷第139、140頁為兩造所簽立之借款契約書。
（六）原告於108年8月13日寄發田尾郵局第27號存證信函給被告
      ，通知被告於函到7日內塗銷系爭抵押權之設定登記並返
      還系爭本票。
（七）被告曾持系爭本票向本院聲請本票裁定，並經本院簡易庭
      於109年8月13日以109年度司票字第2015號民事裁定准予
      強制執行；嗣原告為免遭強制執行，向臺灣新北地方法院
      板橋簡易庭提起確認本票債權不存在訴訟，並經臺灣新北
      地方法院板橋簡易庭於110年5月28日以109年度板簡字第2
      589號民事判決確認被告所持有之系爭本票債權於超過347
      萬4,800元及其中329萬元自109年7月3日起至清償日止按
      月息百分之2計算之利息部分，對原告不存在，而該訴訟
      尚未確定。
（八）原告曾對被告提起詐欺之刑事告訴，嗣經臺灣彰化地方檢
      察署檢察官於110年2月6日以109年度偵字第4788號作成不
      起訴處分書，後因原告聲請再議，並經臺灣高等檢察署臺
      中檢察分署於110年3月24日以110年度上聲議字第704號處
      分書駁回原告再議之聲請。
四、兩造之爭點（見本院卷第286頁）：
　　原告主張因被告未曾交付借款給原告，故系爭抵押權及所擔
    保之債權均不存在，並請求塗銷系爭抵押權之設定登記，有
    無理由？
五、得心證之理由：
（一）按確認法律關係不存在之訴，如被告主張其法律關係存在
      時，應由被告負舉證責任。抵押權為擔保物權，以擔保之
      債權存在為前提，倘擔保債權並未發生，抵押權即失所附
      麗，縱有抵押權登記，亦屬無效，抵押人得請求塗銷。而
      一般抵押權成立上之從屬性，僅關乎該抵押權之效力，且
      當事人為借款債務設定一般抵押時，先為設定登記，再交
      付金錢之情形，所在多有，自不得因已為設定登記，即反
      推已交付金錢或指已交付金錢為常態事實。故抵押人主張
      借款債權未發生，而抵押權人予以否認者，依首開說明，
      仍應由抵押權人負舉證責任（最高法院103年度台上字第3
      93號判決意旨參照）。原告既主張被告就系爭不動產所設
      定之系爭抵押權及所擔保之債權均不存在，則依前揭說明
      ，被告自應就系爭抵押權所擔保之債權有效成立之事實負
      舉證責任。
（二）系爭抵押權所擔保之債權是否存在？　
   1、按稱最高限額抵押權者，謂債務人或第三人提供其不動產
      為擔保，就債權人對債務人一定範圍內之不特定債權，在
      最高限額內設定之抵押權；又最高限額抵押權人就已確定
      之原債權，僅得於其約定之最高限額範圍內，行使其權利
      ，前項債權之利息、遲延利息、違約金，與前項債權合計
      不逾最高限額範圍者，亦同，民法第881條之1第1項、第8
      81條之2分別定有明文。
　 2、兩造於108年7月5日設定屬最高限額抵押權之系爭抵押權
      時既已約定系爭抵押權之擔保範圍為「擔保債務人對抵押
      權人現在（包括過去所負現在尚未清償）及將來在本抵押
      權設定契約書所定最高限額內所負之債務，包括借款…票
      據…」、「利息（率）：年息…」、「遲延利息（率）：年
      息…」（見本院卷第59、61、65頁），可見於109年7月2日
      擔保債權確定期日以前所生之借款本金債權、票據債權均
      在系爭抵押權所擔保之範圍內，且依民法第881條之2第2
      項之規定，借款本金債權之利息、遲延利息並不以借款本
      金債權確定時已發生者為限，確定後始發生且在最高限額
      範圍內之利息、遲延利息亦可包括在內而為系爭抵押權效
      力所及。
   3、原告對被告所提起之請求確認系爭本票債權不存在事件，
      業經臺灣新北地方法院板橋簡易庭於110年5月28日以109
      年度板簡字第2589號判決認原告是因向被告借款而簽發系
      爭本票交予被告，且被告業已交付借款329萬元給原告，
      並依借款契約書第4條、第7條之約定，用以擔保借款本金
      、利息、遲延利息之系爭本票債權於借款本金329萬元、
      借款利息18萬4,800元及329萬元自109年7月3日起至清償
      日止按月息百分之2計算之借款遲延利息等範圍為存在，
      故確認被告持有原告所簽發之系爭本票債權，於超過347
      萬4,800元（即：借款本金329萬元＋借款利息18萬4,800元
      ＝347萬4,800元）及329萬元自109年7月3日起至清償日止
      按月息百分之2計算之利息部分，對原告不存在，並駁回
      原告其餘之訴一節，有該院109年度板簡字第2589號民事
      判決在卷可稽（見本院卷第263至268頁），且前揭判決嗣
      已確定，有該院109年度板簡字第2589號民事裁定附卷可
      參（見本院卷第333、334頁）。因此，被告對原告之借款
      本金債權329萬元、借款利息債權18萬4,800元、系爭本票
      債權（到期日：109年7月2日）於347萬4,800元及329萬元
      自109年7月3日起至清償日止按月息百分之2計算之利息部
      分既於109年7月2日以前均屬存在，且於109年7月3日以後
      亦有329萬元自109年7月3日起至清償日止按月息百分之2
      計算之借款遲延利息債權存在，則依前揭說明，該等金額
      之借款本金債權、借款利息債權、借款遲延利息債權、系
      爭本票債權自在系爭抵押權所擔保之範圍內，故系爭抵押
      權所擔保之債權於109年7月2日擔保債權確定期日時仍有
      該等金額之借款本金債權、借款利息債權、系爭本票債權
      存在及該借款遲延利息債權持續孳生，原告主張：被告並
      未交付任何借款給其等語（見本院卷第239頁），不足採
      信。
   4、至原告固另主張：縱認被告有交付任何借款本金給其，系
      爭抵押權所擔保之債權於超過被告所交付之借款本金亦不
      存在等語（見本院卷第242頁），然依前所述，被告雖僅
      交付借款本金329萬元給原告，但系爭抵押權所擔保者尚
      有借款利息債權18萬4,800元、329萬元自109年7月3日起
      至清償日止按月息百分之2計算之借款遲延利息債權，而
      該借款遲延利息債權是隨時間經過而持續衍生，並於被告
      持系爭抵押權之拍賣裁定聲請強制執行拍賣系爭不動產時
      始得確定其最終金額，故該等金額之借款本金債權、借款
      利息債權、借款遲延利息債權之總金額於實行系爭抵押權
      時是否確未至最高限額1,000萬元，誠屬未定，故本院認
      不應以本院言詞辯論終結時點據以計算該總金額而遽認系
      爭抵押權逾該總金額所擔保之債權並不存在，原告上開主
      張，並非可採。　　　
（三）原告請求塗銷系爭抵押權之設定登記，有無理由？
      依前所述，系爭抵押權所擔保之借款本金債權329萬元、
      借款利息債權18萬4,800元、329萬元自109年7月3日起至
      清償日止按月息百分之2計算之借款遲延利息債權、系爭
      本票債權於347萬4,800元及其中329萬元自109年7月3日起
      至清償日止按月息百分之2計算之利息部分既屬存在，且
      無證據證明該等金額之借款本金債權、借款利息債權、借
      款遲延利息債權、系爭本票債權已獲清償，則原告在法令
      上即有容忍之義務，自不得依民法第767條之規定請求塗
      銷系爭抵押權之設定登記。
六、綜上所述，系爭抵押權及所擔保之借款本金債權、借款利息
    債權、借款遲延利息債權、系爭本票債權既均存在，則原告
    訴請確認系爭抵押權及所擔保之債權均不存在，及依民法第
    767條之規定，請求被告塗銷系爭抵押權之設定登記，自均
    無理由，應予駁回。
七、本件事證已臻明確，兩造其餘攻擊防禦方法或證據，核與判
    決結果不生影響，爰不一一論列，併此敘明。
八、訴訟費用負擔之依據：民事訴訟法第78條。
中　　華　　民　　國　　110 　年　　10　　月　　22　　日
                  民事第一庭    法　官　許嘉仁
以上正本係照原本作成。
如不服本判決，須於判決送達後20日內向本院提出上訴狀（須按
他造當事人之人數附繕本）。如委任律師提起上訴者，應一併繳
納上訴審裁判費。
中　　華　　民　　國　　110 　年　　10　　月　　22　　日
                                書記官　曾靖雯